【裁判字號】    90,訴,2902
【裁判日期】    901207
【裁判案由】    建築法
【裁判全文】
臺北高等行政法院判決                            九十年度訴字第二九○二號
                              .
    原      告  全國建築物公共安全檢查股份有限公司
    代  表  人  甲○○董事長.
    訴訟代理人  戊○○
    被      告  臺北市政府工務局
    代  表  人  陳威仁（局長）
    訴訟代理人  乙○○
                丙○○
                丁○○
右當事人間因建築法事件，原告不服內政部中華民國八十九年六月二十二日台（八九
）內訴字第八九○四四四七號再訴願決定，提起行政訴訟。本院判決如左：
    主  文
再訴願決定、訴願決定及原處分均撤銷。
訴訟費用由被告負擔。
    事  實
一、原告係經中央主管機關內政部認可之公共安全檢查專業機構，接受慶豐商業銀行
    股份有限公司儲蓄部委託，辦理坐落台北市大安區○○○路○段一八○號一至三
    樓建築物八十八年度公共安全檢查簽證，經被告複查結果，發現原告檢送之建築
    物防火避難設施與設備安全檢（複）查報告書內「檢查核對內容」欄及「初次檢
    查」欄均勾選符合及格；惟依原告檢附之八十八年八月六日檢查之現況相片，發
    現於安全門、走廊堆積雜物，又安全門設栓鎖等違反公共安全事實，且原告亦未
    在「專業檢查人綜合意見及簽證欄」附註說明及簽證，被告據上認定原告顯有簽
    證不實之情事，乃以八十八年十一月四日北市工建字第八八三四九五二○○○號
    書函通知原告依建築法第九十一條第四項規定處新台幣（下同）六萬元罰鍰。原
    告不服，提起訴願、再訴願，遞遭駁回，遂向本院提起行政訴訟。
二、兩造聲明：
  (一)原告聲明：原處分、訴願及再訴願決定均撤銷。
  (二)被告聲明：駁回原告之訴。訴訟費用由原告負擔。
三、兩造之爭點：(1)原告之行為是否確為「簽證不實」？(2)被告未給予原告改善之時
    間即為裁罰處分，是否合法？
甲、原告主張：
  (一)就檢查現況相片與報告書記載不符部分，說明如下：
    1.安全門、走廊堆積雜物部分：查該檢查現況相片係原告於檢查之初，發現業主
      之儲蓄部大樓有違反公共安全之處而拍攝，經原告規勸後，業主當場立即予以
      清除。惟事後疏忽，未將照片更換，致有錯誤。
    2.安全門設置栓鎖部分：系爭建物係供金融機構使用，系爭安全門則為運鈔車專
      用，依警政署金融機構安全督導會報，應給予安全上之考量，原告亦數度與業
      主溝通，惟業主仍有其為難之處；再者此門為運鈔專用，非逃生用安全門主要
      出入口，無礙公共安全，符合建築技術規則之規定。
  (二)依刑法第十二條規定，行為非出於故意或過失者，不罰。又過失行為之處罰，以
    有特別規定者，為限。按刑法所處罰者，皆係重大違法行為，仍須行為人具有故
    意者為限，過失行為之處罰尚須特別明文規定。爰依舉重明輕之理，被告依第九
    十一條第四項規定認原告有簽證不實之情事，除客觀行為符合「檢查簽證內容不
    實」外，行為人亦應具備主觀意思即故意，方為構成要件該當。
  (三)緣被告為原處分之理由，僅係原告所提出之檢查現況相片與報告書記載不符，並
    非由主管機關派員實地檢查或複查後發現與報告書記載不符。而前述檢查現況相
    片係原告一時疏忽末予注意而檢附於報告書上，並非故意為檢查簽證之不實，況
    依常人合理之判斷，極易發現報告書所載與所附檢查現況相片有所不符，若原告
    有意為檢查簽證不實，亦應不會採此手法而甘冒受處罰鍰之理，足見原告的確係
    因疏忽方將檢查現況相片檢附於報告書上，應不符建築法第九十一條第四項規定
    之構成要件。
  (四)另依北市工務局建管處使管科「建築物公共安全檢查簽證及申報業務審查及複查
    執行原則」有關「簽證不實」之認定，係指受檢場所之現況不符建築技術規則之
    規定，且顯有危害公共安全之虞，卻經檢查人簽證為合格，應依法罰鍰處分；惟
    左列各款情事得免予罰鍰，應通知檢查人限期補正：
    1.部份圖說與現況不符，惟經檢查結果無礙公共安全，且符合建築技術規則規定
      者。
    2.現場不合格項目可由業者當場立即改善者。
    3.情況特殊，非檢查人蓄意簽證不實經案簽准免予罰鍰者。
  (五)綜上陳述，爰請撤銷原處分、訴願及再訴願決定。
乙、被告主張：
一、查建築法第七十七條第三項規定：「供公眾使用之建築物，應由建築物所有權人
    、使用人定期委託中央主管建築機關認可之專業機構或人員檢查簽證，其檢查簽
    證結果應向當地主管建築機關申報。‧‧‧」同條第五項規定：「第三項之檢查
    簽證事項、檢查期間、申報方式及施行日期，由內政部定之。」同法第九十一條
    第四項規定：「專業機構或人員檢查簽證內容不實者，處六萬元以上三十萬元以
    下罰鍰，並移送各該主管機關依法懲處。」建築物公共安全檢查簽證及申報辦法
    第二條規定：「本辦法所稱建築物公共安全檢查申報人，為建築物所有權人、使
    用人。前項．．．」、第三條規定：「經中央主管建築機關認可之專業機構或人
    員辦理建築物公共安全檢查簽證項目如附表一，並應製作檢查報告書．．．」第
    七條規定：「建築物公共安全檢查申報人應備具申報書及檢查報告書向當地主管
    建築機關申報。」及第八條規定：「直轄市、縣（市）主管建築機關收到前條之
    申報書及檢查報告書之日起，應於十五日內審查完竣，經審查合格者，即通知建
    築物公共安全檢查申報人；經審查不合格者，應將其不合規定之處，詳為列舉，
    一次通知改善。建築物公共安全檢查申報人應於接獲通知改善之日起三十日內，
    依通知改善事項完竣送請復審；逾期未送審或復審仍不合格者，主管建築機關應
    依本法第九十一條規定處理。」內政部營建署八十六年二月十三日營署建字第○
    一二二七號函檢送研商建築物公共安全檢查簽證及申報辦法業務協調會議紀錄之
    結論(二)決議：「對申報案件，如涉違反其他法令規定者，專業機構或檢查人應於
    『專業檢查人綜合意見及簽證欄』5.其他附註說明並研提改善計畫。」
二、按有關專業機構或人員辦理建築物公共安全檢查簽證，應依「建築物公共安全檢
    查簽證及申報辦法」第三條規定之檢查簽證項目表所訂項目為之，此為取得內政
    部核發之認可證之專業機構或人員應必備之專業知識，亦為中央建築主管機關所
    明定者。本件原告係「建築法」暨「建築物公共安全檢查簽證及申報辦法」規定
    之專業檢查人員，且該辦法明定建築物公共安全檢查簽證項目，係應由經中央主
    管機關認可之專業機構或人員就建築物公共安全檢查簽證項目逐一檢視簽註，同
    時並應製作檢查報告書及檢附相關資料，如：房屋權利證明影本、使用執照影本
    、營利事業登記證影本、投保公共意外責任險證明文件等‧‧‧，至於是否齊備
    ，則由被告依書面形式審查。
三、查本件原告為經中央主管機關內政部認可之公共安全檢查專業機構（許可證字號
    ：營建署證號：87-C2001），其受慶豐商業銀行股份有限公司儲蓄部委託，辦理
    系爭建築物八十八年度公共安全檢查簽證申報，經被告複查結果發現原告檢送之
    建築物防火避難設施與設備安全檢查（複）查報告書，原告在「檢查核對內容」
    及「初次檢查」欄皆勾選符合及格，惟依被告派員於八十八年八月六日至檢查場
    所之現況拍攝照片，卻發現系爭建築物有於安全門、走廊堆積雜物及安全門設栓
    鎖等違反公共安全事實；原告亦未在「專業檢查人綜合意見及簽證欄」附註說明
    及簽證，足證原告未核實按其專業人員之專業知識予以檢視，逕予任意簽證，該
    簽證不實俱為事實，原告應負起簽證不實之責，否則即喪失檢查簽證制度之意義
    ，此部分係專業人員應備之專業知識且為執行業務範疇，自應依內政部八十五年
    九月二十五日臺（八五）內營字第八五八四九一二號函令頒「建築物公共安全檢
    查簽證及申報辦法」附表一「建築物公共安全檢查簽證項目表」逐項檢討（計有
    十七項），依法得免設置相關設施或設備者，有關項目始免檢討。況系爭建築物
    屬供公眾使用建築物，攸關公共安全，豈容原告對法規認定之誤解而未予核實簽
    證。被告爰依建築法第九十一條第四項規定處以原告罰鍰處分，並無不合，原告
    所提行政訴訟之理由，實係推諉之詞，自不足採據。
四、末查行政機關對人民不履行行政法上義務時，為使其履行義務或督促使其與履行
    義務同一狀態，所採取之方式與程度，均應符合比例原則，於能實現義務之方法
    中選擇對義務人侵害最小之方法實施之，不得逾必要之程度，此為行政程序法第
    七條所明定，故於適用建築法第九十一條規定予以處分時，自宜參酌。按系爭建
    築物違反建築法第七十七條規定情事，依法自適用建築法第九十一條規定予以處
    分，且為貫徹前揭法律規定，被告按其所營事業獲利程度及影響層面所為之罰鍰
    額度，核與比例原則相符，且為最低限額，併予明。綜上所述，本案行政訴訟
    為無理由，原處分及原決定均無違誤，敬請予以駁回。
    理     由
一、被告之代表人原為李鴻基，自九十年五月十一日起改由陳威仁擔任，此有被告提
    出之九十年五月十一日北市工人字第九○二○○○八八○一號函在卷可按，是其
    聲請承受訴訟，核無不合，應予准許。
二、按建築法第七十七條第三項規定：「供公眾使用之建築物，應由建築物所有權人
    、使用人定期委託中央主管建築機關認可之專業機構或人員檢查簽證，其檢查簽
    證結果應向當地主管建築機關申報。．．．」，同條第五項規定：「第三項之檢
    查簽證事項、檢查期間、申報方式及施行日期，由內政部定之。」同法第九十一
    條第四項規定：「專業機構或人員檢查簽證內容不實者，處六萬元以上三十萬元
    以下罰鍰，並移送各該主管機關依法懲處。」；又建築物公共安全檢查簽證及申
    報辦法第二條規定：「本辦法所稱建築物公共安全檢查申報人，為建築物所有權
    人、使用人。前項．．．」、第八條規定：「直轄市、縣（市）主管建築機關收
    到前條之申報書及檢查報告書之日起，應於十五日內審查完竣，經審查合格者，
    即通知建築物公共安全檢查申報人；經審查不合格者，應將其不合規定之處，詳
    為列舉，一次通知改善。建築物公共安全檢查申報人應於接獲通知改善之日起三
    十日內，依通知改善事項完竣送請復審；逾期未送審或復審仍不合格者，主管建
    築機關應依本法第九十一條規定處理。」。
三、查原告係接受慶豐商業銀行股份有限公司儲蓄部委託，辦理坐落台北市大安區○
    ○○路○段一八○號一至三樓建築物八十八年度公共安全檢查簽證，經被告複查
    ，發現原告檢送之建築物防火避難設施與設備安全檢（複）查報告書內「檢查核
    對內容」欄及「初次檢查」欄均勾選符合及格，惟依檢附之八十八年八月六日檢
    查之現況相片，發現於安全門、走廊堆積雜物又安全門設栓鎖等違反公共安全事
    實，且原告亦未在「專業檢查人綜合意見及簽證欄」附註說明及簽證等情，為兩
    造所不爭，並有建築物防火避難設施與設備安全檢查報告書附於原處分卷足憑，
    自堪信為真實。被告據以認定原告顯有簽證不實之情事，以八十八年十一月四日
    北市工建字第八八三四九五二○○○號書函通知原告依建築法第九十一條第四項
    規定處六萬元罰鍰，其論事用法，固非無據。惟查：
  (一)就安全門設置栓鎖部分：原告主張系爭建物依建築法第九十條及建築技術規則設
    計師公約之規定，只要一個避難室出入口即可，而系爭建物卻設有四個門，且僅
    只運鈔車專用門有設栓，其餘三個沒設，設栓之安全門不在電梯間內，故非避難
    室之出入口，該處係運鈔車使用而特設，依警政署金融機構安全督導會報，此門
    屬運鈔車專用門，實應給予安全上之考量，故設栓亦不違反規定等語；被告對原
    告上開主張表示同意，並陳稱「本件安全門並不是在電梯間內，所以設栓的話不
    算違規」，足徵原告上開主張，應可信實。
  (二)就安全門、走廊堆積雜物部分：原告主張係其發現業主有不合規定而拍攝，並已
    當場規勸業主將堆積雜物予以清除，所附照片係不小心誤置；另縱認原告所言不
    可採，上開情形予以規勸，業主亦必配合清除，則其不合規定之處，即刻可獲改
    善，故違規情形尚非嚴重云云。被告則以原告所言係卸責之詞置辯。本院以為原
    告就其主張有利於己之事實，未能舉證證實，所為主張應不可採；另行政罰之處
    罰不以故意為要件，凡違反法令規定者即推定有過失，即可予以裁罰，原告辯稱
    其無簽證不實之故意，毋庸受罰，亦無足取。
  (三)按建築物公共安全檢查簽證及申報辦法係內政部為維護建築物之公共安全，依建
    築法第七十七條第五項規定而制定，應屬被告對於建物公共安全之有關檢查、簽
    證與申報方法及程序之處理原則，藉以維護控管轄內建物之公共安全，被告據以
    執行，自應依上開規定為之。而依上開辦法第八條規定：「直轄市、縣（市）主
    管建築機關收到前條之申報書及檢查報告書之日起，應於十五日內審查完竣，經
    審查合格者，即通知建築物公共安全檢查申報人；經審查不合格者，應將其不合
    規定之處，詳為列舉，一次通知改善。建築物公共安全檢查申報人應於接獲通知
    改善之日起三十日內，依通知改善事項完竣送請復審；逾期未送審或復審仍不合
    格者，主管建築機關應依本法第九十一條規定處理。」；又行政行為，非有正當
    理由，不得為差別待遇，此乃所謂平等原則，若行政機關對於相同之事件採取不
    同之處理方式，即有違上開平等原則。本件原告違規部分僅只「安全門、走廊部
    分堆積雜物」，原告主張違規情形尚非嚴重，茍予規勸，業主即會配合將堆積雜
    物予以清除，則不合規定之處，即刻可獲改善，依北市工務局建管處使管科「建
    築物公共安全檢查簽證及申報業務審查及複查執行原則」，應通知檢查人限期補
    正，得免予罰鍰。被告則以其並無通知限期改善之義務置辯。本院以為依建築法
    第九十一條第四項及建築物公共安全檢查簽證及申報辦法第八條規定，對於專業
    之安全檢查簽證機構，被告於發現簽證不實時，雖無通知限期改善之義務，被告
    此項辯解，固非無據；然本院受理另案九十年度訴字第二八三九號建築法事件時
    ，被告亦以訴外人中邦建築物公共安全檢查股份有限公司有簽證不實之情事，而
    依建築法第九十一條第四項規定處六萬元罰鍰，其案情與本件相同，違規事項為
    「內部裝修材料」、「走廊（室內通路）」部分，較本件為多且情節亦較重，然
    被告於裁罰前曾依上開辦法第八條規定之程序，將其審查不合規定之處一次通知
    限期改善，經復審仍不合格，始依建築法第九十一條第四項規定予以處罰，此有
    本院上開案件足稽。而本件卻未依相同程序限期令原告改善，足見被告於處理同
    類型之案件，卻採取不同之處理方式，自有違平等原則與公平原則。
四、綜上所述，原處分就安全門設置栓鎖部分違規之認定與事實不符；就就安全門、
    走廊堆積雜物部分違規之處理又有違平等原則與公平原則，原告據以指摘被告未
    依建築物公共安全檢查簽證及申報業務審查及複查執行原則通知限期補正，於法
    尚非無據。則原處分既有違誤之處，一再訴願決定未予糾正，亦非妥適。原告訴
    請撤銷，即屬有理；爰由本院予以撤銷，並由被告另為適法處分。
五、據上論結，本件原告之訴為有理由，爰依行政訴訟法第九十八條第三項前段，判
    決如主文。
中    華    民    國      九十      年    十二        月      七        日
                            臺 北 高 等 行 政 法 院  第五庭
                                           審 判 長  法  官  姜素娥
                                                     法  官  林文舟
                                                     法  官  帥嘉寶
右為正本係照原本作成。
如不服本判決，應於送達後二十日內，向本院提出上訴狀並表明上訴理由，如於本判
決宣示後送達前提起上訴者，應於判決送達後二十日內補提上訴理由書（須按他造人
數附繕本）。
中    華    民    國      九十      年    十二        月      十一      日
                                                     書記官  黃瑞芬


司法院資訊處製作；財團法人民間司法改革基金會備份。
